ACORDAO-COMPLETO-2318672

ACÓRDÃO 1958/2019 ATA 7/2019 - SEGUNDA CÂMARA

VISTOS, relatados e discutidos estes autos de tomada de contas especial instaurada pela Caixa Econômica Federal (Caixa) em desfavor de André Luiz Ceciliano, Jairo dos Santos e Tarcísio Gonçalves Pessoa, como então prefeitos de Paracambi - RJ (gestões: 2001-2004 e 1º/1/2005 a 2/4/2008; 3/4/2008 a 31/12/2008; e 2009-2012 e 2013-2016, respectivamente) , diante da não consecução dos objetivos pactuados pelo Contrato de Repasse nº 0187.327-77/2005 para a execução de drenagem pluvial e de pavimentação sob o montante de R$ 787.777,75, com R$ 613.347,39 em recursos federais e R$ 174.430,36 em recursos da contrapartida municipal;
	ACORDAM os Ministros do Tribunal de Contas da União, reunidos em Sessão da 2ª Câmara, ante as razões expostas pelo Relator, em:
	9.1. determinar que a unidade técnica adote as seguintes medidas:
	9.1.1. promova a citação solidária dos Srs. André Luiz Ceciliano, Jairo dos Santos e Tarcísio Gonçalves Pessoa, entre outros responsáveis porventura identificados, nos termos dos arts. 10, § 1º, e 12, I e II, da Lei nº  8.443, de 1992, e do art. 202, I e II, do RITCU, para que, no prazo de 15 (quinze) dias, contados da ciência da notificação, apresentem as suas alegações de defesa e/ou comprovem, perante o TCU, o recolhimento do débito apurado nestes autos, atualizado monetariamente desde as datas especificadas até a efetiva quitação, por todas as irregularidades detectadas nestes autos e, especialmente, por ter o Sr. André Luiz Ceciliano atuado como o signatário do contrato de repasse (Peça 3, fl. 88) , estando à frente da prefeitura durante o período de liberação dos recursos federais, a despeito de não ter promovido a efetiva conclusão do empreendimento em prol da comunidade local, e, como prefeitos sucessores, por terem os Srs. Jairo dos Santos e Tarcísio Gonçalves Pessoa deixado de retomar a execução do objeto pactuado com o intuito de assegurar a necessária funcionalidade da obra em prol da comunidade local, sem prejuízo das providências cabíveis em desfavor do prefeito antecessor com vistas ao resguardo do erário, sob as seguintes condições: 
		
	Valor do Débito:
	Data da Ocorrência:

	29/6/2007
	45.825,00

	23/11/2007
	118.801,56

	15/5/2008
	26.662,82

	20/2/2009
	133.256,87

	9/12/2009
	215.190,93

	13/4/2011
	73.610,21

	9.1.2. promova a eventual diligência junto à Caixa Econômica Federal e à Bertazzo di Albuquerque Engenharia, entre outras instituições públicas ou privadas, para o esclarecimento das condições de execução e da origem dos valores em face da eventual complementação, ou não, do empreendimento parcialmente executado no bojo do referido Contrato de Repasse nº 0187.327-77/2005, diante da emissão do relatório de acompanhamento pela ausência de funcionalidade da obra, em 16/2/2011, e da estranha emissão do superveniente parecer de engenharia pela subsistência dessa funcionalidade, em 19/1/2016 (quase 5 anos depois) , em cotejo, ainda, com o parecer da Caixa, de 6/3/2017, e com o PA n.º 181, de 19/9/2016, devendo, entre outros elementos, a unidade técnica se manifestar específica e conclusivamente sobre a fidedignidade, ou não, da situação relatada nesses pareceres e sobre as condições de execução e a origem dos valores na eventual complementação do aludido empreendimento, entre outras relevantes questões consequentemente identificadas;
	9.1.3. envie a cópia deste Acórdão, acompanhado do Relatório e da Proposta de Deliberação que o fundamenta, à Caixa Econômica Federal e à Bertazzo di Albuquerque Engenharia, para o efetivo esclarecimento das questões suscitadas pelo item 9.1.2 deste Acórdão, e aos responsáveis, para facilitar a correspondente resposta às citações; e
	9.1.4. dê o adequado prosseguimento ao feito, com a devida urgência.

Tomada de Contas Especial instaurada pela Caixa Econômica Federal em desfavor de André Luiz Ceciliano, Jairo dos Santos e Tarciso Gonçalves Pessoa, como então prefeitos de Paracambi  RJ (gestões: 2001-2004 e 1º/1/2005 a 2/4/2008; 3/4/2008 a 31/12/2008; e 2009-2012 e 2013-2016, respectivamente), diante da não consecução dos objetivos pactuados no Contrato de Repasse nº 0187.327-77/2005 para a execução de drenagem pluvial e pavimentação sob o montante de R$ 787.777,75.

Segunda Câmara

Município de Paracambi - RJ.

3. Responsáveis: André Luiz Ceciliano (CPF XXX.396.397-XX), Jairo dos Santos (CPF XXX.475.317-XX) e Tarciso Gonçalves Pessoa (CPF XXX.202.257-XX).

13.1. Ministros presentes: Ana Arraes (Presidente), Aroldo Cedraz e Raimundo Carreiro.
13.2. Ministros-Substitutos presentes: Marcos Bemquerer Costa e André Luís de Carvalho (Relator).

ACORDAO-COMPLETO-2493544

Acórdão de Relação 10201/2021 - Segunda Câmara

Acórdão de Relação

ANDRÉ DE CARVALHO

Trata-se de tomada de contas especial instaurada pela Caixa Econômica Federal (Caixa) em desfavor de André Luiz Ceciliano, Jairo dos Santos e Tarcísio Gonçalves Pessoa, como então prefeitos de Paracambi - RJ (gestões: 2001-2004 e 1º/1/2005 a 2/4/2008; 3/4/2008 a 31/12/2008; e 2009-2012 e 2013-2016, respectivamente) , diante da não consecução dos objetivos pactuados pelo Contrato de Repasse nº 0187.327-77/2005 para a execução de drenagem pluvial e de pavimentação sob o montante de R$ 787.777,75, com R$ 613.347,39 em recursos federais e R$ 174.430,36 em recursos da contrapartida municipal.
2.	Após a análise do feito, o auditor federal da Secex-TCE lançou o seu parecer à Peça 8 (fls. 1/4) , com a anuência dos dirigentes da unidade técnica (Peças 9 e 10) , nos seguintes termos:
"Cuidam os autos de tomada de contas especial instaurada pela Caixa Econômica Federal-CAIXA em razão da não consecução dos objetivos pactuados no Contrato de Repasse nº 0187.327-77/2005 (Peça 2, p. 56-62) , celebrado com o Município de Paracambi/RJ, com interveniência da CAIXA, tendo por objeto a "execução de drenagem pluvial e pavimentação", conforme o Plano de Trabalho à Peça 2, p. 41-53, com vigência estipulada para o período de 29/12/2005 a 15/09/2015. 
2. Registre-se que a instrução do presente processo foi atribuída a esta Unidade Técnica devido à transferência de estoque de processos da Secex/RJ para a Secex/TCE. 
Histórico 
3. O Contrato de Repasse foi celebrado em 29/12/2005, sendo previstos recursos no valor de R$ 1.216.278,98, e contrapartida de R$ 241.278,98, dos quais R$ 787.777,75 foram desbloqueados ao contrato, conforme tabela abaixo (Peça 2, p. 2-5) :
	Data
	Valor desbloqueio União
	Valor desbloqueio contrapartida
	TOTAL

	29/6/2007
	45.825,00
	10.993,98
	56.818,98

	23/11/2007
	118.801,56
	30.162,66
	148.964,22

	15/5/2008
	26.662,82
	6.665,70
	33.328,52

	20/2/2009
	133.256,87
	33.314,22
	166.571,09

	09/12/2009
	215.190,93
	53.797,73
	268.988,66

	13/4/2011
	73.610,21
	39.496,07
	113.106,28

	TOTAL
	613.347,39
	174.430,36
	787.777,75

4. Em razão dos desbloqueios efetuados, o contratado apresentou as seguintes prestações de contas parciais (Peça 2, p. 2-5) :
	Data desbloqueio
	Valor (total) 
	Data Prestação de Contas
	Aprovada?

	29/6/2007
	56.818,98
	23/11/2007
	SIM

	23/11/2007
	148.964,22
	15/5/2008
	SIM

	15/5/2008
	33.328,52
	20/2/2009
	SIM

	20/2/2009
	166.571,09
	9/12/2009
	SIM

	9/12/2009
	268.988,66
	13/4/2001
	SIM

	13/4/2011
	113.106,28
	  ----------
	Não apresentada

5. Conforme o último Relatório de Acompanhamento expedido em 16/2/2011, foi executado 72,29% do empreendimento (Peça 3, p. 30-33) , o que equivale ao valor total desbloqueado. Não houve evolução da obra desde então. 
6. Os responsáveis foram devidamente notificados referente à não execução total do objeto pactuado, conforme ofícios e AR's constantes da Peça 2, p. 35-40. 
7. Após instrução do feito, a Caixa Econômica emitiu o Relatório do Tomador de Contas Especial de Peça 3, p. 84-103, concluindo pelo débito no valor total dos valores pagos pela execução dos serviços, totalizando R$ 613.347,39 em valores originais, em razão da inexecução do objeto por obra paralisada há mais de 120 dias. 
8. O relatório da CGU, certificado de auditoria, parecer do dirigente de controle interno e pronunciamento ministerial constam da Peça 3, p. 93-101 e são no mesmo sentido do relatório de TCE. 
Análise dos Pressupostos de Procedibilidade da IN/TCU 71/2012 
9. Verifica-se que não houve o transcurso de mais de dez anos desde o fato gerador sem que tenha havido a notificação do responsável pela autoridade administrativa federal competente (art. 6º, inciso II, c/c art. 19 da IN/TCU 71/2012, modificada pela IN/TCU 76/2016) , uma vez que os últimos recursos foram transferidos em 13/4/2011 e os responsáveis foram notificados sobre as irregularidades pela autoridade administrativa competente em 18/8/2016, 19/8/2016 e 25/8/2016, conforme ofícios e AR's à Peça 2, p. 35-40. 
10. Verifica-se também que o valor atualizado do débito apurado (sem juros) em 1/1/2017 é superior a R$ 100.000,00, na forma estabelecida conforme os arts. 6º, inciso I, e 19 da IN/TCU 71/2012, modificada pela IN/TCU 76/2016) . 
11. Dessa forma, a tomada de contas especial está devidamente constituída e em condição de dar prosseguimento ao processo. 
Exame Técnico 
12. A situação retratada na presente tomada de contas especial reflete execução parcial do objeto, em que, segundo entendimento da CAIXA (Peça 3, p. 85) , a parcela executada não apresentaria funcionalidade. Está consignado no Relatório de TCE que o motivo para a instauração da presente Tomada de Contas Especial foi inexecução do objeto por obra paralisada há mais de 120 dias, fato que, segundo afirmado no relatório, encontra-se demonstrado na documentação constante do processo. 
13. Entretanto, consta do Parecer de Engenharia emitido em 19/1/2016, inserido no processo pela Caixa Econômica, que as obras dão condições de tráfego de veículos, com isso proporcionando a funcionalidade do projeto. No mesmo parecer está dito que "devido a área ser de topografia acidentada e as chuvas constantes no período, bem como os movimentos de terra feitos por alguns moradores em seus lotes, observamos durante a visita alguns deslizamentos de terra que deverão ser corrigidos pela prefeitura, conforme o eng. Jorge informou, acontecimentos estes que ocorrem nas épocas de chuvas" (Peça 2, p. 18-19) . 
14. Em posição destoante do parecer supramencionado, após visita ao local, foi expedido na data de 6/3/2017, o ofício de Peça 2, p. 20, também inserido no processo pela Caixa Econômica, deixando consignado que "vistoriamos as ruas Azaléia, Zilda Mileze e Hortência, donde observamos a manutenção das condições do pavimento e respectivas falhas, relatadas no parecer anterior PA 181/2016 emitido em 19/09/2016". Reafirmamos, continua o parecer, 'a presença daqueles danos construtivos pela presença de trincas que sugerem o escorregamento de pequena parte da rua (Azaléia) . Tal condição não aparenta ter sofrido qualquer intervenção desde a emissão do último parecer de funcionalidade'. Assim sendo, conclui, 'entendemos que as falhas presentes configuram uma descontinuidade no fluxo de veículo pela rua, que compromete grande parte de seu objeto'. 
15. Aqui, importa registrar que no ofício supramencionado, a despeito de deixar consignado ocorrência de falhas na execução, há a conclusão que tais falhas comprometem apenas parte do objeto, não havendo menção sobre a total funcionalidade. 
16. Nos casos de inexecução parcial do objeto, predomina no TCU o entendimento que o débito é pelo valor integral dos recursos repassados quando ocorrer, em conjunto, as seguintes situações: o objetivo estabelecido não for alcançado, não houver comprovação da possibilidade de aproveitamento da parcela executada e a suspensão da liberação do restante dos recursos resulte de culpa do gestor, o que pode ser extraído dos Acórdão 862/2007-TCU-Segunda Câmara e 1521/2007-2ª Câmara. No presente caso observa-se que por certo pelo menos uma das condições não ocorreu, que é a impossibilidade de aproveitamento da parcela executada. Isto porque, em se tratando de serviços de pavimentação e drenagem sempre haverá possibilidade de aproveitamento da parcela efetivamente executada, ainda mais no presente caso em que as fotografias anexas aos Relatórios de Acompanhamento de Peça 3, p. 22, 25, 26, 29 e 32 mostram a existência de pavimentação e drenagem das ruas, havendo condições de tráfego de veículos. 
17. No relatório de acompanhamento supramencionado consta que houve pavimentação da Rua das Hortência em 56,19% e nas ruas das Azaleias e Zilda Milesi em 74,89%. Consta também a execução de serviços de drenagem em 91,99% e serviços de esgoto em 100%. Diante desse quadro é inimaginável que não haja aproveitamento da parcela executada. 
18. A falta de muros de contenção mencionada no subitem 3.1 do Relatório de TCE apenas acarreta necessidade de manutenções constantes por parte da prefeitura em virtude dos pequenos deslizamentos que ocorrem nas épocas de chuva, conforme consignado no parecer de engenharia mencionado no item 13 desta instrução, o qual foi inserido no processo pela Caixa Econômica. Não há nada no processo que indique que as ruas estejam intransitáveis por conta das falhas apontadas. 
19. Dessa forma, entendemos que deve ser afastada a imputação de débito aos responsáveis com o consequente arquivamento do presente processo em razão da ausência de pressupostos de constituição e de desenvolvimento válido e regular do processo. Cita-se situação semelhante tratada nos autos que culminou no Acórdão 2522/2018-TCU-Segunda Câmara, de relatoria do Exmo. Ministro André Luis de Carvalho, ocasião em que foi arquivado o processo. Leva-se também em conta que foram desbloqueados recursos equivalentes a 64,77% do total previsto e foi comprovado pela Caixa a execução de 72,29% do total de serviços previstos, conforme o relatório de acompanhamento de Peça 3, p. 30-33. 
20. Informa-se que não foi encontrado débito imputável ao responsável em outros processos em tramitação no Tribunal 
Conclusão 
21. Tendo em vista que o exame das ocorrências que ensejaram a instauração da presente tomada de contas especial evidenciou a ausência de pressupostos de constituição e de desenvolvimento válido e regular do processo, cabe propor, desde logo, o arquivamento dos autos, sem julgamento de mérito, nos termos do art. 212 do RI/TCU. 
Proposta de Encaminhamento 
22. Diante do exposto, submetem-se os autos à consideração superior, propondo: 
a) arquivar a presente tomada de contas especial, ante a ausência de pressupostos de constituição e de desenvolvimento válido e regular do processo com fundamento no art. 1º, inciso I, da Lei 8.443/1992 c/c os arts. 169, inciso VI, e 212 do Regimento Interno do TCU; 
b) dar ciência da deliberação que vier a ser proferida à Caixa Econômica Federal e aos Srs. André Luiz Ceciliano, Jairo dos Santos e Tarcísio Gonçalves Pessoa". 
3.	Enfim, por intermédio do Exmo. Sr. Procurador Rodrigo Medeiros de Lima, o MPTCU anuiu, em cota singela (Peça 11) , à aludida proposta da unidade técnica.
	É o Relatório.

não há.

Procurador Rodrigo Medeiros de Lima.

TOMADA DE CONTAS ESPECIAL. CONTRATO DE REPASSE. EXECUÇÃO APENAS PARCIAL DO OBJETO PACTUADO. AUSÊNCIA DE FUNCIONALIDADE DA PARCELA EXECUTADA. NECESSIDADE DE SANEAMENTO DOS AUTOS. CITAÇÃO DOS RESPONSÁVEIS. DILIGÊNCIAS. PROSSEGUIMENTO DO FEITO.

TOMADA DE CONTAS ESPECIAL (TCE)

Secretaria de Controle Externo de Tomada de Contas Especial (Secex-TCE).

Trata-se de tomada de contas especial instaurada pela Caixa Econômica Federal (Caixa) em desfavor de André Luiz Ceciliano, Jairo dos Santos e Tarcísio Gonçalves Pessoa, como então prefeitos de Paracambi - RJ (gestões: 2001-2004 e 1º/1/2005 a 2/4/2008; 3/4/2008 a 31/12/2008; e 2009-2012 e 2013-2016, respectivamente) , diante da não consecução dos objetivos pactuados pelo Contrato de Repasse nº 0187.327-77/2005 para a execução de drenagem pluvial e de pavimentação sob o montante de R$ 787.777,75, com R$ 613.347,39 em recursos federais e R$ 174.430,36 em recursos da contrapartida municipal.
2.	Como visto, a vigência do ajuste teria transcorrido de 29/12/2005 a 15/9/2015, com o prazo para a prestação de contas final do contrato de repasse fixado em 14/11/2015.
3.	Após a análise final do feito, a Secex-TCE propôs o arquivamento dos autos, nos termos do art. 212 do RITCU, em face da suposta ausência de pressupostos de constituição e desenvolvimento válido e regular do processo, tendo o MPTCU anuído a essa proposta.
4.	Peço licença para discordar da unidade técnica e do MPTCU.
5.	O último relatório de acompanhamento teria sido expedido, em 16/2/2011, e assinalaria a execução de 72,29% do empreendimento (Peça 3, fls. 30/33) , tendo a Caixa registrado, à Peça 3 (fl. 85) , que a parcela executada não apresentaria funcionalidade em prol da comunidade local e promovido, assim, a instauração desta TCE.
6.	A partir, contudo, do parecer de engenharia emitido em 19/1/2016 (quase 5 anos depois) pela Bertazzo di Albuquerque Engenharia (Peça 2, fls. 18/19) , passou-se estranhamente a assinalar que as obras resultariam em "condições de tráfego de veículos e com isso proporcionando a funcionalidade do projeto", além de o referido parecer ter anotado que: " (...)  devido à área ser de topografia acidentada e as chuvas constantes do período, bem como os movimentos de terra feitos por alguns moradores em seus lotes, observamos durante a visita alguns deslizamentos de terra que deverão ser corrigidos pela prefeitura, conforme o eng. Jorge informou, acontecimentos estes que ocorrem nas épocas de chuvas".
7.	Todavia, no âmbito do outro parecer emitido pela Caixa em 6/3/2017 (Peça 2, fl. 20) , ficou consignada a realização de vistoria sobre as ruas Azaleia, Zilda Mileze e Hortência, tendo sido observada a manutenção das condições do pavimento com as respectivas falhas relatadas no parecer anterior da Caixa (PA n.º 181, de 19/9/2016) , a exemplo da presença de trincas com a sugestão do escorregamento de pequena parte da rua Azaleia, e, assim, restou anotado que as presentes falhas comprometeriam a parcela executada do objeto pactuado.
8.	Bem se sabe que a jurisprudência do TCU (v.g. Acórdãos 862/2007 e 1.521/2007, da 2ª Câmara) se firmou no sentido de a inexecução parcial do objeto pactuado poder ensejar a condenação em débito pelo integral valor federal repassado, quando o objetivo do ajuste não tiver sido alcançado, a possibilidade de aproveitamento da parcela executada em prol da comunidade local não restar comprovada nos autos ou a eventual suspensão da liberação dos recursos resultar de culpa do gestor.
9.	Ao discorrer sobre o presente caso concreto (Peça 3, fls. 85/89) , o Relatório de TCE nº  126, de 2017, foi expedido no seguinte sentido:
	" (...)  3.1. Registra-se que, conforme manifestação da Engenharia Caixa fl. 5, não foi possível dar funcionalidade parcial ao percentual executado, pois não foram executados muros de contenções necessários para conter ar ruas e calçadas executadas e que os deslizamentos ocorreram em locais onde não foram executados os muros de contenções inicialmente previstos e em local onde não foi prevista a contenção. As ruas do objeto contratual estão localizadas em áreas com declives acentuados, portanto a execução de muros de contenções é essencial para garantir a sua funcionalidade e acesso".
10.	A falta dos muros de contenção acarretaria, por exemplo, a contínua necessidade de manutenções periódicas, em face dos períodos chuvosos, destacando que, no referido relatório de TCE, restou assinalado o dano ao erário pela integralidade dos valores federais repassados sob o montante de R$ 613.347,39, diante da inexecução do objeto ante a paralisação da obra por mais de 120 dias (item 6 da Peça 3, fl. 87) .
11.	O TCU deve determinar, pois, que a unidade técnica promova a solidária citação de André Luiz Ceciliano, Jairo dos Santos e Tarcísio Gonçalves Pessoa, como então prefeitos municipais, para além de outros responsáveis porventura identificados, em face do aludido dano ao erário, sem prejuízo de promover a eventual diligência para o esclarecimento das condições de execução e da origem dos valores na eventual complementação do empreendimento parcialmente executado, diante da emissão do referido relatório de acompanhamento pela ausência de funcionalidade da obra, em 16/2/2011, e da estranha emissão do superveniente parecer de engenharia pela subsistência dessa funcionalidade, em 19/1/2016 (quase 5 anos depois) .
12.	Bem se vê, enfim, que, entre outros eventuais responsáveis, o Sr. André Luiz Ceciliano teria atuado como o signatário do contrato de repasse (Peça 3, fl. 88) , estando à frente da prefeitura durante o período de liberação dos recursos federais, a despeito de não ter promovido a efetiva conclusão do empreendimento, ao passo que, como prefeitos sucessores, os Srs. Jairo dos Santos e Tarcísio Gonçalves Pessoa deveriam ter retomado a execução do objeto pactuado com o intuito de assegurar a necessária funcionalidade da obra em prol da comunidade local, sem prejuízo de terem adotado as providências cabíveis em desfavor do prefeito antecessor com vistas ao resguardo do erário.
13.	Entendo, portanto, que o TCU deve determinar que a unidade técnica realize a referida citação, além de promover os suscitados esclarecimentos, para o efetivo saneamento dos autos.
Ante o exposto, pugno pela prolação do Acórdão ora submetido a este Colegiado.
	
TCU, Sala das Sessões, em 19 de março de 2019.
Ministro-Substituto ANDRÉ LUÍS DE CARVALHO 
Relator